【裁判字號】    90,簡上,19
【裁判日期】    901031
【裁判案由】    給付會款
【裁判全文】
臺灣臺東地方法院民事判決  九十年度簡上字第一九號
    上 訴 人  丙○○
    被上訴人  甲○○
右當事人間請求給付會款事件，上訴人對於中華民國九十年四月四日本院臺東簡易庭
九十年度東簡字第三號第一審判決提起上訴，本院判決如左：
    主      文
上訴駁回。
第二審訴訟費用由上訴人負擔。
    事      實
壹、上訴人方面：
  一、聲明：
  （一）原判決廢棄。
  （二）右廢棄部分，被上訴人應給付上訴人新臺幣（下同）十五萬元及自起訴狀繕
        本送達被上訴人翌日起至清償日止按年息百分之五計算之利息，並自民國（
        下同）九十年三月一日起至九十一年六月一日止按月給付上訴人一萬元。
  二、陳述：除與原判決記載相同者，茲引用之外，補稱：
  （一）原審判決上訴人敗訴之原因，係法院輕信證人李秉睿、乙○○不實之證言，
        而認定參加合會之人為李秉睿而非被上訴人。然查，系爭合會會單上既登記
        由被上訴人參加戶助會，其於八十二年八月得標，出具合會金收據之立據人
        亦載明為被上訴人，自應依文義負責。
  （二）依民法第七百零九條之三及之八規定，合會單應記載會首及全體會員之姓名
        ，會員非經會首及全體會員同意不得退會，亦不得將自己之會份轉讓於他人
        。顯見合會應以合會單上之姓名作為權利、義務認定之依歸，因此被上訴人
        應負擔系爭合會債務。
貳、被上訴人方面：
  一、聲明：駁回上訴。
  二、陳述：除與原判決記載相同者，茲引用之外，補稱：根據上訴人所提合會會單
      所示，會期是從八十二年六月起會，但上訴人從未通知被上訴人標會也沒向被
      上訴人收過會款，被上訴人更未曾於八十二年八月自上訴人處領取合會金，合
      會金收據上之簽名也非被上訴人所簽，真正參加上訴人合會之人為李秉睿。
  三、證據：除援用第一審所提證據外，並聲請鑑定筆跡及訊問證人李秉睿、乙○○
      、李九伍、李鈺奐。
    理      由
壹、上訴人主張之事實，雖據其提出合會會員名單、合會金收據、死會會款明細表等
    件為證，惟被上訴人否認之，並抗辯伊並沒有參加上訴人召集之合會，且不曾繳
    納過會款，更未收取過上訴人之合會金，合會金收據之簽名亦非伊親筆所簽等語
    ，故本件所應審究者，為被上訴人是否確為系爭合會之會員及被上訴人是否繳納
    會款並收受合會金。
貳、經查，上訴人雖提出合會會員名單證明被上訴人為系爭合會之會員，惟上訴人在
    九十年七月二十六日之準備書狀（下稱：準備書狀）陳稱：「乙○○寫了一張名
    單給上訴人，乙○○對上訴人說，這張名單內的人要參加戶助會」等語。足證上
    訴人是從乙○○處得知被上訴人欲參加系爭合會之訊息，而非由被上訴人親自向
    上訴人表明參加合會之意願，因此被上訴人是否確有參加合會之意思表示即有疑
    義。而證人乙○○在原審曾證稱：「名字雖是被告（指被上訴人），但都是我表
    妹李秉睿跟的」，在二審亦具結證稱：「李秉睿跟的會，會員名字都是我幫她寫
    的」等語，核與證人李秉睿於原審所稱「其實會都是我跟的，跟我先生及孩子無
    關」及在二審所稱「用他人名義跟會，我沒有徵得被上訴人同意」等語相符。顯
    見被上訴人並未向乙○○或上訴人表示欲參加系爭合會，而是李秉睿與乙○○擅
    自使用被上訴人名義跟會，因此被上訴人應無參加系爭合會之意思表示，自無負
    擔合會債務之責任。
參、次查，被上訴人是否繳納會款及收受合會金一節，依上訴人準備書狀所載「‧‧
    ‧以後這些人每個月應繳納之會款由乙○○她於每個月月初（一日）會幫忙將會
    款收齊之後，再轉交給上訴人，待上訴人將整個戶助會會款收齊後，再轉交給得
    標人，‧‧‧請乙○○將得標之全部金額轉交給已得標之人‧‧‧收據也是請乙
    ○○轉交給對方簽名之後，再由乙○○交還給上訴人收存為憑」等情，可知上訴
    人是由乙○○處取得會款，尚無法證明會款是被上訴人繳納。另據證人乙○○在
    二審時所證稱：「會錢都是李秉睿交給我的，我從未跟被上訴人拿過會錢，‧‧
    ‧合會金我領取後再交給李秉睿」等語，亦足證會款是由李秉睿繳納，而非被上
    訴人所繳納。至於上訴人所提出之合會金收據二紙，其中八十五年一月一日之收
    據為李秉睿所簽收，無法證明被上訴人有收受該筆合會金，而八十二年八月一日
    之收據上「甲○○」之簽名，則業經證人乙○○證稱是乙○○自己所簽，衡諸乙
    ○○之簽名行為已涉及刑法偽造文書之罪嫌，乙○○若非收據上「甲○○」三字
    之真正簽名人，應不致於願意背負偽造文書之刑責而替無密切關係之被上訴人作
    證，故其證言尚屬可信，被上訴人應未收受該筆合會金。
肆、綜上所述，上訴人主張被上訴人為系爭合會會員，除繳納會款外並曾簽收合會金
    云云，並不足採。被上訴人抗辯伊非合會會員，且未曾繳納過會款也未簽收任何
    合會金等語，尚屬可信。是則上訴人執此主張被上訴人應給付死會會款，自屬無
    據。從而，上訴人主張本於合會之法律關係，請求上訴人給付如上訴聲明所示之
    金額為無理由，不應准許。原審為上訴人敗訴之判決，並無不合。上訴意旨指摘
    原判決不當，求予廢棄改判，為無理由，應予駁回。
伍、被上訴人聲請訊問證人李九伍、李鈺奐，因與本件判決無關，無調查之必要；又
    被上訴人另請求鑑定筆跡，因證人乙○○業已承認被上訴人請求鑑定之筆跡為乙
    ○○所簽，且為上訴人所不爭執，亦無調查之必要，附此敘明。
陸、據上論結，本件上訴為無理由，依民事訴訟法第四百三十六條之一第三項、第四
    百四十九條第一項、第七十八條，判決如主文。
中      華      民      國    九十      年      十      月    三十一    日
                                        臺灣臺東地方法院民事庭
~B審判長法    官  李昆曄
~B      法    官  黃明展
~B      法    官  魏于傑
右為正本係照原本作成
本判決不得上訴
中      華      民      國    九十      年      十      月    三十一    日
~B法院書記官  李春菊


司法院資訊處製作；財團法人民間司法改革基金會備份。
